台灣高等法院刑事判決　　　　　　　　　　　　　九十一年度上訴字第一四三號
　　上　訴　人　臺灣新竹地方法院檢察署檢察官
　　被　　　告　乙○○
右上訴人，因被告重利案件，不服臺灣新竹地方法院，九十年度訴字第二三四號，中
華民國九十一年二月二十七日第一審判決（起訴案號：台灣新竹地方法院檢察署八十
八年偵續字第四０號），提起上訴，本院判決如左：
    主  文
上訴駁回。
    理  由
一、公訴意旨略以：被告乙○○經由他人介紹，得知告訴人甲○○需款孔急，竟於民
    國八十四年六月中旬起，乘他人急迫輕率無經驗，先貸予告訴人現金新臺幣（下
    同）六十萬元，並以每十五天為一期，每期十萬元計算利息之方式，預扣利息十
    萬元，告訴人實拿五十萬元，其後於八十四年十一月中旬，向告訴人表示本金利
    息共計已欠一百九十萬元，並至告訴人住處等地稱：應立即還錢，及可代告訴人
    向他人借款，供告訴人償還所借款項等語，即陸續要求告訴人提供新竹縣寶山鄉
    ○○段大崎小段一五八之九及坐落新竹市○○街三一一巷三六弄四六號房地設定
    過戶予陳麗美，供作借款利息之返還，後又以同一方式，於八十五年三月間，被
    告表示利息已多出二百萬元，以願再借二百萬元予告訴人，以清償向陳麗美所借
    款項，要求告訴人提供新竹縣寶山鄉○○段大崎小段一四九之十七地號土地過戶
    予游本欽，又於八十五年七月間，再以同一方式，以告訴人所有新竹縣寶山鄉○
    ○段大崎小段一五○之七一地號土地過戶予張寶珠供作借款本息之清償，告訴人
    先後共借得一百六十萬元，被告向告訴人取得利益高達六百六十五萬元以上，因
    認被告涉犯刑法第三百四十五條之常業重利罪嫌等語。
二、公訴人認被告涉犯上開常業重利犯行，無非係以：(一)告訴人之指訴、(二)證人洪火
    樹及陳麗美到庭證述：在事務所寫好切結書，在車上先給一百九十萬元交給告訴
    人，當時被告也在場，過幾天再給二十萬元由被告轉交告訴人等語、(三)證人游本
    欽證述：伊將現金一百五十萬元交由被告，由被告轉交告訴人，之前伊就拿五十
    萬元支票交給被告等語、(四)被告於代張寶珠向告訴人購買土地後，又介紹告訴人
    向劉廷英借款，並以該土地為擔保，顯與常理不符、(五)被告與告訴人間之錄音譯
  文對話，均係談論告訴人欠被告，及談論借款乙事，足認本件非單純之介紹買賣
    關係、(六)復有錄音譯文、切結書等，為其論據。
三、訊據被告堅詞否認右揭犯行，辯稱：伊是介紹買賣土地，伊並不是借錢給告訴人
    ，告訴人是向洪火樹借錢，一開始是借一百九十萬元，後來再借二十萬元；另游
    本欽、張寶珠部分，是由伊仲介向告訴人購買土地，伊與告訴人間並無借款關係
    ，伊何來重利之行為等語。經查：
  (一)告訴人於1.八十六年一月二十一日在調查站指稱：伊於八十四年六月間，因為生
    意上之需要，急需金錢週轉，而在報上看到署名「良心借款」之人士刊載欲借他
    人金錢，因此伊即與他連絡，該人表示伊若欲借款，他可以介紹伊至頭份信東路
    三○四號之被告處借款，伊即至被告處與其洽談，當時伊向被告借款五十萬元，
    但被告卻要伊開立商業本票六十萬元，並向伊表示，利息計算之方式為每十五天
    為一期，每期十萬元，到了八十四年十二月三十一日，被告向伊表示，伊共計欠
    其一百九十萬元（期間伊曾歸還部分款項，並支付利息）要求伊立即償還，伊由
    於沒有金錢可以償還，因此被告又表示，其可以找人替伊清償，並要求伊必須將
    土地過戶給其，由於被告逼債甚急，且態度惡劣，伊不得已才將伊所有之新竹市
    ○○街三一一巷三六弄四六號房地和寶山鄉○○段大崎小段一五八之九地號土地
    過戶給陳麗美，．．．到了八十五年三月，被告又串通其同夥游本欽表示願意借
    伊二百萬元，以便可以清償先前伊積欠陳麗美之債務，事實上他們僅交付伊一百
    一十萬元，因為他們表示該二百萬元之介紹費為三十萬元，且先預扣三個月之利
    息共計三十萬元，另三十萬元則作為應歸還陳麗美之部分利息，伊明知他們是相
    互串通，且蓄意向伊敲詐，但在他們逼迫之下，伊只好又簽下二百萬元之借據，
    並又應他們之要求將寶山鄉○○段大崎小段一四九之十七地號土地過戶給游本欽
    ，到了八十五年七月間，被告又勾串張寶珠要求伊寫下一百萬元之商業本票給張
    寶珠，說是要先行返還游本欽，伊只好又簽下二百萬元之借據，並又應他們之要
    求將寶山鄉○○段大崎小段一五○之七一地號土地過戶給張寶珠，伊迫於無奈，
    只好又將土地過戶給他，．．．他們最近又向伊表示，伊仍欠六百四十萬元等語
    （詳見偵字卷第第二十一頁反面、第二十二頁）。2.八十六年九月八日在調查站
    指稱：八十五年九月二十一日，被告向伊表示陳麗美是其金主願意替伊支付一百
    九十萬元之借款，但必須將寶山鄉○○○段一五八─五九、一五八─六０土地過
    戶給他，但伊僅在八十四年六月中旬向被告借款六十萬元，因此伊並不承認有欠
    一百九十萬元之情事，但被告卻表示這是利息等部分，強迫伊書立買賣協議書，
    而遭他們將土地過戶；伊並未將寶山鄉○○段大崎小段一四九─十七號土地賣予
    游本欽，而是被告表示伊以前向其所借之款項到八十五年二、三月間連同介紹費
    及利息，伊已欠其共計三百九十萬元（含前面陳麗美之一百九十萬元），並逼迫
    伊在八十五年二月二十九日書立同意書予游本欽，當時其表示游本欽可以替伊償
    還欠其之款項；被告在八十五年五月間表示，伊又另累積所欠之利息已達二百萬
    元，而張寶珠願意替伊清償，要求伊將寶山鄉○○段大崎小段一五０─七一地號
    土地過戶給張寶珠，伊在不得已的情況下才過戶給她．．被告表示伊連同利息共
    計欠其五百九十萬元（詳見偵字卷第十八頁反面至二十頁）。3.八十六年十二月
    三十日在偵查中指稱：八十四年六月中旬，透過張代書（名字不知道）介紹，認
    識被告，當時被告以劉智仁的名義共借得一百八十五萬元，是從八十四年六月至
    八十六年三月間止，期間共借四次，第一次是八十四年六月中旬借五十萬元現金
    ，第二次是於八十五年三月三十日借一百一十萬元（五十萬元是第一銀行頭份分
    行支票，六十萬元是現金），第三、四次於八十五年四、五月間各借得十萬元、
    十五萬元現金；寶山鄉○○段大崎小段一四九─十七、一五０─七一這兩筆土地
    是伊向劉洲欽買的，買賣過程是以郭素美名義向劉洲欽買的，伊當見證人，實際
    上是伊買的，各一百坪，一筆一百八十萬元，共三百六十萬元成交，上開金額中
    一百十萬元是伊向被告週轉（前述第二次借款），另外尾款一百六十萬元也是向
    被告借的，其交付伊中小企銀苗栗分行票號ＡＮＯ：0000000、發票日期
    八十六年二月二日、面額一百六十萬之客票，但屆期不獲兌現；被告於八十五年
    九月份，其一個人來伊家，要伊還本金、利息共約八百五十萬元，其說如果不還
    ，要給伊死的很難看，叫伊上其車，然後載伊先後到陳麗美等三人家處理土地買
    賣契約手續等語（詳見偵字卷第三十頁反面、三十一頁）。4.八十七年三月十九
    日在偵查中指稱：伊向被告實際借款一百八十五萬元，其總共拿走七百五十五萬
    元，而七百五十五萬元是伊把土地（就是本件這幾筆土地）賣掉的錢，事實上賣
    土地就是要還款的意思（詳見偵字卷第四十二頁反面、四十三頁）。5.於八十七
    年三月十九日偵訊時提出書狀，敘明伊借款經過，指稱：伊與被告約定共借六十
    萬元，預扣十萬元利息，必須於十五天內還清，期間伊僅陸續返還二十萬元，未
    料被告於八十四年十一月中旬到伊家稱，利上滾利，故伊積欠利息一百九十萬元
    ，伊無力償還，便遭被告與二名男子押往新竹市○○路日本姑娘ＫＴＶ，簽立一
    百九十萬元之本票，並將所居住之房地，設定本金最高限額二百五十萬元予被告
    指定之人；至八十五年三月間，被告又表示利息多出二百萬元，並一再威脅伊還
    債，而伊根本無力償還，適伊之友人劉洲欽生病中風，想趕快將八十年間因他介
    紹伊買賣土地而由伊贈送與劉洲欽坐落新竹縣寶山鄉○○段大崎小段第一四九之
    十七、一五○之七一地號兩筆土地處分掉，便詢問伊願否買回，由於售價每坪才
    一萬八千元，總共二百坪，也不過是三百六十萬元，因此伊心想若將其買回，以
    伊在土地開發方面之豐富經驗，不僅可將借款還清還會有所剩餘，於是將此想法
    向被告提出，希望其能暫時借款購買。被告應允，惟表示必須先扣利息九十萬元
    ，餘二百七十萬元則以現金支付六十萬元，支票支付五十萬元，另交付一百六十
    萬元之客票以為給付等語（詳見偵字卷第五十四頁反面至第五十五頁反面）。6.
    八十七年四月十六日在偵查中指稱：伊跟劉洲欽買土地，是向被告借款二百萬元
    ，但實際上被告只給伊一百一十萬元，因九十萬元是利息，因前次八十四年六月
    十五日所借六十萬元的利息所延下來的（詳見偵字卷第八十四頁）。7.另於偵查
    中提出書面說明指稱：伊於八十四年六月十五日向被告實借五十萬元，但至八十
    四年十二月份，利息累計一百四十萬元，被告乃要求伊填寫借款一百九十萬元，
    並要求伊必須將坐落新竹市○○街三一一巷三六弄四六號房屋設定第二胎抵押權
    給陳麗美，八十五年十二月三十一日伊被迫交一張合作金庫新竹支庫、票號ＰＵ
    0000000、面額二百萬元之支票給陳麗美，並經陳麗美提示領走該款項；
    重利集團被告等人脅迫說到八十五年三月底又增加利息二百一十萬元；重利暴力
    集團於八十五年六月三十日來伊家裡，恐嚇說到今天為止又增加利息二百一十萬
    元（詳見偵字卷第一一六至一一八頁）。8.八十八年十月八日在偵查中指稱：伊
    從八十四年六月十五日借款至今，共拿一百六十萬元，第一次拿五十萬元現金，
    第二次在八十五年二月底或三月初拿五十萬元支票、六十萬元現金，但伊先後已
    還被告約一千多萬元（詳見偵續卷第二十頁反面）。9.告訴人所提其與被告間之
    錄音對話譯文，告訴人係自承其向被告借款總計六百五十萬元，利息加上去，已
    超過一千萬元以上等語（被告於譯文中並未承認係向其所借，詳偵字卷第二十四
    頁）。
  (二)被告於1.八十六年七月二十九日在調查站供稱：伊介紹洪火樹與告訴人認識，告
    訴人當時以需要資金週轉為由，向洪火樹借款二百萬元，由於洪火樹考慮到告訴
    人表示欲將愛迪生工地之部分房屋交給洪火樹建築，因此才會應告訴人之要求借
    給他二百萬元，由於雙方當時並不認識，因此洪火樹才會要求告訴人提供新竹市
    ○○街三一一巷三六弄四六號房屋辦理抵押設定，由於洪火樹與告訴人在辦理上
    述借款時曾簽訂契約表示若未在期限內返還所借之款項，告訴人應將新竹縣寶山
    鄉○○段大崎小段一五八─九地號土地過戶給洪火樹作為抵償之用，因此該土地
    才會登記在洪火樹之妻陳麗美之名下。在八十五年三月間，游本欽確實有透過伊
    之介紹向告訴人購買新竹縣寶山鄉○○段大崎小段一四九─十七號土地，價格為
    二百萬元，由於該地之上手為郭素美，所以我們當時係與郭素美簽訂買賣契約，
    並沒有借錢給告訴人之情事。又張寶珠是伊大嫂，伊在八十五年四月間介紹張寶
    珠與告訴人介紹之郭素美簽訂新竹縣寶山鄉○○段大崎小段一五０─七一號土地
    之買賣，張寶珠是以二百萬元向郭素美購買該土地等語（詳見偵字卷第七頁、八
    頁）。2.八十八年十月十四日在偵查中供稱：告訴人拿湳雅街住處及土地設定最
    高限額抵押權二百五十萬元予陳麗美，陳麗美有拿一百九十萬元及二十萬元現金
    交給告訴人；一四九─十七、一五０─七一地號土地，告訴人是想用買空賣空方
    式賣土地賺取差價，後來游本欽發現就去找告訴人簽切結書，告訴人去找真正地
    主談，告訴人並找郭素美為人頭跟真正土地所有權人辦理該二筆土地過戶為郭素
    美名下，之後該二筆土地均有過戶給游本欽、張寶珠，告訴人賺取差價四十萬元
    ；八十五年六月份，告訴人說他在食品路開一家精品店，需要資金，伊介紹他向
    劉廷英借款二百萬元（詳見偵續卷第三十頁反面、三十一頁）。3.九十一年一月
    二十三日在原審中，法官問：陳麗美取得大山莊土地後，為何沒有塗銷湳雅街土
    地的抵押權？答：告訴人一直未履行將工程給洪火樹做，而洪火樹當時借給告訴
    人二百十萬元，後來告訴人有還給洪火樹二百十萬元，因他們之間還有糾紛，就
    有關一五八─五九、六０地號土地，本來賣給陳麗美，後來告訴人賣給吳福財，
    雙方為了這事情，有點細節上不一致，她才不願意塗銷；法官問：土地已經登記
    在張寶珠名下，為何還介紹告訴人向劉廷英借款？答：因為伊之前有跟劉廷英講
    過，這土地是在伊大嫂名下，但因我們要承包告訴人之工程，所以伊大嫂願幫助
    我們，而告訴人因要開精品店需要錢，請劉廷英借款給他，伊大嫂願意將土地提
    出讓對方可以買回；法官問：土地已經登記在張寶珠名下，如何登記給劉廷英？
    答：因為告訴人於新竹成立精品店，劉廷英先將二百萬元借給告訴人週轉，等告
    訴人有錢後再償還張寶珠二百萬元，將地買回來過戶給劉廷英，但告訴人目前沒
    有償還這二百萬元（詳見原審卷第一二二頁至一二三頁）。
  (三)證人陳麗美於八十六年七月二十九日在調查站證稱：伊與伊先生洪火樹因被告之
    介紹而認識告訴人，告訴人當時表示其在新竹縣寶山鄉有三百餘戶之愛迪生工地
    準備出售，願意將其中的一部分營建給伊先生承包，由於伊先生欲承包告訴人之
    工程，而告訴人又表示因需要資金週轉，希望伊能借給告訴人二百萬元作為週轉
    之用，因此告訴人即以他所有之新竹市○○街三一一巷三六弄四六號房地給伊作
    為抵押設定，但由於該房屋原有新竹企銀辦理七百二十萬元之抵押設定，已無多
    餘之殘餘價值，所以伊就與告訴人雙方約定告訴人若未在三個月內將所借之二百
    萬元清償，則應將其所有之新竹縣寶山鄉○○段大崎小段一五八之九、一五八之
    六○地號土地過戶給伊，而前後約經過五個月，告訴人仍無法清償，因此雙方才
    在劉水妹代書事務所辦理上述土地之過戶手續等語（詳見偵字卷第十六頁反面）
    。再證人洪火樹於八十七年九月十八日偵查中證稱：是被告跟伊說本件在科學園
    上蓋「愛迪生」三百二十戶，要介紹伊去蓋，伊有去找建築師畫圖，且告訴人也
    有一起與建築師討論草圖及設計內容，是因為這樣，．．所以才會借款給告訴人
    （詳見偵字卷第九十四頁）。又證人洪火樹於八十四年十一月二十五日將在新竹
    市第六信用合作社之四筆定期存款（每筆各五十萬元，合計二百萬元）提領出來
    ，此有定期存單影本四紙在卷（詳見偵字卷第一二二至一二五頁）。另告訴人與
    其妻鄭櫻絹於八十四年十一月二十日，以坐落新竹市○○段六六六、六六六─九
    地號土地暨坐落新竹市○○段三一一巷三六弄四六號房屋與證人陳麗美簽訂最高
    限額二百五十萬元之抵押權設定契約書，並於八十四年十一月二十二日辦理設定
    登記，此有土地建築改良物抵押權設定契約書及土地登記謄本等影本在卷（詳見
    偵字卷第五十九頁、六十頁、一０一頁）。且告訴人復與其妻鄭櫻絹於八十四年
    十一月二十五日偕同其妻鄭櫻絹立具切結書一紙交付洪火樹、陳麗美夫妻收執，
    內載：「立切結書人甲○○，茲願提供就其所有坐落寶山鄉○○段大崎小段一五
    八─九、一五八─六一地號土地設定抵押權，以供擔保：新竹市○○段第六六六
    、六六六─九地號及其建物第二○一五建號之抵押權，本金最高限額二百五十萬
    元，屬實無訛，特立此切結書為憑。俟前項抵押權設定完畢後，即塗銷原設定二
    百五十萬元正之抵押權。」，此有切結書影本在卷（詳見偵字卷第一○二頁）。
    又告訴人於八十五年九月二十一日出售新竹縣寶山鄉○○段大崎小段一五八─五
    九、一五八─六○地號土地予訴外人吳福財時，亦將買賣價款中之付款人合作金
    庫新竹支庫、票號ＰＵ0000000、面額二百萬元、票載日期八十五年十二
    月三十一日之支票一紙交付陳麗美兌領，此有協議書影本一紙在卷（詳見偵字卷
    第三十七頁）。
  (四)證人郭素美於八十七年十一月二十六日在偵查中，檢察官問：為何買賣契約書上
    買受人有妳的名字？答：是告訴人表示買主、賣主均找好了，用我名字先當第一
    個買主，告訴人可以賺取中間差價，轉賣給第三人，所以實際是告訴人為買主。
    問：何種場合見過被告？答：是告訴人說要賣土地給被告，告訴人介紹我給被告
    認識，告訴人說我是賣主，告訴人說自己是介紹人。當時被告名字是劉智仁，因
    不是我實際在賣，所以也沒去瞭解。問：為何要當第一次土地買受人？答：告訴
    人因為經濟不是很好，且因告訴人是我先生朋友，基於朋友關係，我才答應當第
    一買受人，且告訴人以我名義當買主與劉洲欽簽約後，因告訴人原來已找到買主
    並把土地轉賣給好像游本欽、張寶珠，因我當買受人部分要給劉洲欽一百萬元（
    該一百萬元是先用我的支票，是我借給告訴人用的），所以我要告訴人他賣出去
    收到的訂金一百萬元給我，但他只給我五十萬元的支票讓我去軋，後來又再給我
    五十萬元（詳見偵字卷第一百十頁至第一百十一頁），並有郭素美與劉洲欽就上
    開坐落新竹縣寶山鄉○○段大崎小段一四九─十七、一五○─七一地號土地訂立
    之土地買賣同意書影本在卷（詳見偵字卷第十一頁）。再證人游本欽於八十六年
    七月三十日在調查局證稱：伊於八十五年二、三月間，透過被告之介紹而認識告
    訴人，當時被告表示，告訴人位於新竹縣寶山鄉的愛迪生工地部分土地準備出售
    ，希望伊能夠購買，因此伊與被告及告訴人即談妥以二百萬元之價格向告訴人購
    買上開坐落新竹縣寶山鄉○○段大崎小段一四九─十七地號土地，當時告訴人即
    交付伊劉洲欽之同意書，表示該土地由於正在辦理相關移轉手續，只要憑劉洲欽
    之同意書將來即能辦理相關之過戶手續，所以到了八十五年九月間，告訴人才將
    該筆土地過戶給伊。．．．伊當時有將五十萬元之支票交給被告代為轉交郭素美
    作為訂金，另一百五十萬元則係由伊與被告直接交給告訴人，伊與告訴人之間並
    無借款二百萬元之情事等語（詳見偵字卷第十四頁反面），復於偵查及原審證稱
    ：伊確有向告訴人購買上開坐落新竹縣寶山鄉○○段大崎小段一四九之十七地號
    土地，當初於購地時告訴人有說他是用劉洲欽的名義買地，劉洲欽有寫讓渡書給
    伊，伊才向告訴人買地，該份讓渡書是告訴人交給伊的，．．．伊當初購地時曾
    開立五十萬元支票作為訂金交付被告，再與被告二人一同送給告訴人，後來兌領
    的人是郭素美，剩下一百五十萬元，伊與被告交付告訴人，告訴人親自在伊住處
    收下來等語（詳見偵字卷第九十二頁反面、原審卷第一五五至一五七頁），且有
    其提出劉洲欽出具之同意書影本一紙在卷（詳見偵字卷第十五頁）。又證人張寶
    珠迭於調查局應訊、偵查中始終證述：其確有透過被告向告訴人以二百萬元價格
    購買上開坐落新竹縣寶山鄉○○段大崎小段一五○之七一地號土地等語（詳見偵
    字卷第九頁反面、四十六頁），復於原審證稱：伊跟告訴人購買土地，但被告跟
    伊說告訴人要求可以隨時用原價買回土地，伊是全權委託被告處理等語（詳見原
    審卷第九十四頁），並提出郭素美於八十五年四月二十五日出具予寶園公司指定
    使用張寶珠名義為上開土地產權登記人之同意書影本在卷（詳見偵字卷第十二頁
    ）。另證人郭素美與劉洲欽就上開一四九─十七及一五○─七一地號二筆土地簽
    立之土地買賣同意書載明：上開二筆土地總坪數共二百坪，土地總價款共三百六
    十萬元，此有買賣契約影本在卷（詳見偵字卷第十一頁）。
  (五)被告介紹告訴人向訴外人劉廷英借款二百萬元，並以上開一五○─七一地號土地
    作為擔保，嗣即由訴外人劉廷英於八十五年六月二十四日，在中壢市○○○路「
    吉利保齡球館」附近由邱顯勇轉交八十萬元予告訴人，並經告訴人當場簽發二百
    萬元本票一紙及書立切結書為證，且於八十五年七月二日由劉廷英交付一百二十
    萬元予告訴人收受，詎清償期屆至，告訴人即避不見面，並否認有上開借款，且
    對劉廷英提起確認本票債權不存在事件之民事訴訟，經原審法院另案以八十七年
    度簡上字第十四號駁回告訴人訴訟確定後，則經劉廷英訴請臺灣桃園地方法院檢
    察署檢察官對告訴人涉犯詐欺罪嫌部分提起公訴，經臺灣桃園地方法院以八十七
    年度易字第二二七一號刑事判決認定告訴人觸犯詐欺罪，判處有期徒刑十月，且
    經本院以八十八年度上易字第五八一二號刑事判決駁回告訴人上訴確定在案等情
    ，亦有原審法院八十七年度簡上字第十四號民事判決、臺灣桃園地方法院以八十
    七年度易字第二二七一號刑事判決、本院八十八年度上易字第五八一二號刑事判
    決影本各一件在卷（詳見原審卷第二十二頁至三十五頁）。再告訴人向劉廷英借
    款時書立之切結書記載：「本人甲○○向劉廷英小姐借款二百萬元正並將土地寶
    山鄉○○段大崎小段地號一五○之七一號過戶於劉廷英名下，又因產權目前移轉
    中給張寶珠小姐，本人信用保證辦理移轉至劉廷英名下，本人甲○○清償二百萬
    時，劉廷英小姐不得借故不歸還上述之土地，恐空口無憑特立此書一式兩份各持
    一份為憑。」此有切結書影本在卷（詳見偵字卷第六十四頁）。
  (六)綜上：依告訴人右揭供述，其自稱有向被告借款，惟其究係向被告借款多少，則
    前後指述不一，先稱向被告共取得一百六十萬元；嗣改稱向被告共取得一百八十
    五萬元；後則於其提出之錄音對話譯文中自承向被告借款總計六百五十萬元，利
    息加上去，已超過一千萬元以上等語，由此可見告訴人前後指述不一，是告訴人
    指訴其向被告借款，而被告涉取重利云云，要非無疑。再告訴人既稱被挾持脅迫
    簽發本票、提供房地設定抵押，卻始終未曾報案，此顯與與常情有違；況告訴人
    並未能陳明借款約定之利率究為若干，亦未能說明借款僅為六十萬元，並已陸續
    償還二十萬元後，何以時間僅經短短五月，其利息即已高達一百九十萬元，嗣經
    四月，利息又多出二百萬元，自難令人置信；且告訴人所指被告索取高額利息乙
    節若為真，則告訴人經此經驗教訓，當知向被告借款之利息在數月之間，即可能
    高達十倍之鉅，焉有又於八十五年三、四月間，僅為買回土地開發，以圖取不可
    預知之利潤，即忘卻前之借款曾被榨取近十倍利息，並被挾持償債之慘痛經驗，
    再向被告商借三百六十萬元之理？又告訴人所提出之說明書，雖敘明其於八十四
    年六月十五日向被告實借五十萬元，自當日開始至同年十二月底止，每月支付二
    期利息，每期支付十萬元，六個月共支付一百四十萬元，連同借款本金五十萬元
    ，故於八十四年十二月三十一日被迫歸還二百萬元，開立合作金庫新竹支庫支票
    號碼ＰＵ0000000，面額二百萬元支票一紙，由訴外人陳麗美提領云云，
    然依該說明，告訴人於八十四年六月十五日向被告實借五十萬元，自當日開始每
    十五日為一期，每期支付十萬元，計算至同年十二月底止，共計須支付十三期一
    百三十萬元之利息，連同實借款項五十萬元，總計僅有一百八十萬元，自無開具
    二百萬元支票供人提領之理？何況，告訴人前已陳明其於借款後，曾陸續償還二
    十萬元，然並未見告訴人在說明書中為任何之扣除，由此益見告訴人所提出之上
    開說明書，僅係為配合其另外曾簽發合作金庫新竹支庫支票號碼ＰＵ00000
    00、面額二百萬元支票一紙，由證人陳麗美提領之情節，而虛偽編列。另參諸
    告訴人與其妻鄭櫻絹於八十四年十一月二十日，以前揭新竹市○○段六六六、六
    六六─九地號土地暨新竹市○○段三一一巷三六弄四六號房屋與證人陳麗美簽訂
    最高限額二百五十萬元之抵押權設定契約書，並於八十四年十一月二十二日辦理
    設定登記；嗣證人陳麗美之夫洪火樹於八十四年十一月二十五日將在新竹市第六
    信用合作社之四筆定期存款（每筆各五十萬元，合計二百萬元）提領出來，告訴
    人與其妻鄭櫻絹乃於同日（八十四年十一月二十五日）立具切結書一紙交付洪火
    樹、陳麗美夫妻收執；後告訴人於八十五年九月二十一日出售新竹縣寶山鄉○○
    段大崎小段一五八─五九、一五八─六○地號土地予訴外人吳福財時，亦將買賣
    價款中之付款人合作金庫新竹支庫、票號ＰＵ0000000、面額二百萬元、
    票載日期八十五年十二月三十一日之支票一紙交付陳麗美兌領等情，益徵證人洪
    火樹應確有借款予告訴人。蓋告訴人如非確有收到證人洪火樹所交付之借款，衡
    情應無再提供前揭新竹縣寶山鄉○○段大崎小段一五八之九地號土地作為借款擔
    保之理，遑論告訴人於八十五年九月二十一日出售新竹縣寶山鄉○○段大崎小段
    一五八之五九、一五八之六○地號土地予訴外人吳福財時，亦將買賣價款中之二
    百萬元支票交付陳麗美兌領之理。足見告訴人指述其無自洪火樹、陳麗美夫妻處
    取得借款云云，顯與經驗法則有違，自難採信。復依告訴人右揭於偵查中指稱：
    新竹縣寶山鄉○○段大崎小段一四九─十七、一五０─七一這兩筆土地實際上是
    其向劉洲欽買的，買賣過程其借用郭素美名義向劉洲欽購買，一筆一百八十萬元
    ，兩筆共三百六十萬元成交等語；並參酌證人郭素美右揭證稱：告訴人係以其名
    義當買主與劉洲欽簽約後，因告訴人原來已找到買主並把土地轉賣給好像游本欽
    、張寶珠等語；暨證人游本欽右揭證稱：其透過被告之介紹而認識告訴人，其係
    以二百萬元之價格向告訴人購買右揭新竹縣寶山鄉○○段大崎小段一四九─十七
    地號土地等語；及證人張寶珠右揭證述：其確有透過被告向告訴人以二百萬元價
    格購買上開坐落新竹縣寶山鄉○○段大崎小段一五０─七一地號土地等語，可見
    告訴人顯係因欲賺取中間差價，始洽用證人郭素美名義購買右揭一四九─十七、
    一五０─七一地號土地，嗣後並將該兩筆土地分別轉售予游本欽、張寶珠二人，
    由此足見告訴人指述其係向被告及游本欽借款二百萬元，藉以清償其先前積欠陳
    麗美之債務，惟其實際僅取得借款一百一十萬元乙節，顯非事實。至告訴人雖提
    出電話錄音及譯文證明被告有收受重利之事實云云，惟被告否認上開電話錄音係
    其與告訴人間之完整通話內容，且觀之該譯文，被告均未言及告訴人積欠其個人
    債務，僅謂告訴人積欠上開證人張寶珠、洪火樹、游本欽借款未償，是難執此證
    明被告有收受重利之事實。又被告於代證人張寶珠向告訴人購買右揭新竹縣寶山
    鄉○○段大崎小段一五○─七一地號土地後，雖又介紹告訴人向訴外人劉廷英借
    款二百萬元，並以上開一五０─七一地號土地作為擔保，此既有告訴人向劉廷英
    借款時書立之切結書，而被告前亦供明因告訴人於新竹成立精品店，劉廷英先將
    二百萬元借給告訴人週轉，等告訴人有錢後，再償還張寶珠二百萬元，即可將土
    地買回過戶給劉廷英；且證人張寶珠於原審亦證述：其跟告訴人買上開一五○─
    七一地號土地，但被告跟其說，告訴人要求可以隨時用原價買回土地，其是全權
    委託被告處理等情，從而可見被告於代證人張寶珠向告訴人購買右揭新竹縣寶山
    鄉○○段大崎小段一五○─七一地號土地後，又介紹告訴人向訴外人劉廷英借款
    二百萬元，並以上開一五０─七一地號土地作為擔保，並無突兀之處。
四、原審經詳查，以告訴人指訴其向被告借款時取得之數額前後大相逕異，而其陳稱
    被挾持脅迫簽發本票、提供房地設定抵押，卻始終未曾報案，顯與與常情有違，
    且其右已遭被告索取重利，應無於八十五年三、四月間，僅為買回土地開發，以
    圖取不可預知之利潤，即忘卻前之借款曾被榨取近十倍利息，並被挾持償債之慘
    痛經驗，而再向被告商借三百六十萬元之理，況告訴人與游本欽、張寶珠間確有
    上開土地之買賣交易往來，自難認告訴人移轉上開土地係受被告逼債而為，此外
    復查無其他積極證據足以證明被告有何重利犯行，因而諭知被告無罪之判決，核
    無不當。檢察官上訴指摘原判決不當，請求撤銷原審判決，為無理由，應予駁回
    。
據上論結，應依刑事訴訟法第三百六十八條，判決如主文。
本案經檢察官張啟彬到庭執行職務。
中      華      民      國    九十一    年    七    月     十六         日
                              臺灣高等法院刑事第二十四庭
                                  審判長法  官  陳  貽  男
          法  官  李  世  貴
                                        法  官  陳  憲  裕
右正本證明與原本無異。
檢察官如不服本判決應於收受送達後十日內向本院提出上訴書狀，其未敘述上訴之理
由者並得於提起上訴後十日內向本院補提理由書（均須按他造當事人之人數附繕本）
。
                                        書記官  劉  育  妃
中    華    民    國      九十一  年      七        月      十八        日
